臺灣臺南地方法院刑事判決　　　　　　　93年度訴字第1174號
公　訴　人　臺灣臺南地方法院檢察署檢察官
被　　　告　丙○○
指定辯護人　郭淑慧律師
上列被告因違反貪污治罪條例等案件，經檢察官提起公訴（九十
三年度偵字第七八五五號），本院判決如下：
    主  文
丙○○依據法令從事公務之人員，連續利用職務上之機會，詐取
財物，處有期徒刑壹年拾月，褫奪公權貳年，緩刑伍年。
如附表壹所示之扣案印章、現金卡、存摺、附表貳所示之印文及
署押均沒收。
    事  實
一、丙○○自民國九十年十一月十九日起至九十三年五月止，任
    職於國營事業臺灣土地銀行新市分行，擔任辦事員（其已於
    九十三年七月十九日被免職），先後負責存匯櫃員及徵信業
    務，為依據法令從事於公務之人員。丙○○因投資失利，向
    多家銀行申請信用卡預借現金週轉，仍無法清償所有債務，
    亦無力償還前開信用卡債務，致信用破產，無法再向銀行申
    請信用卡、現金卡或貸款，乃基於意圖為自己不法之所有之
    概括犯意，連續利用職務上之機會，遂行下列詐欺財物之行
    為，其為規避銀行及客戶發覺，並將銀行郵寄予客戶的帳單
    地址均改為臺南縣新市鄉○○路六巷二十一號：
（一）利用經辦存匯款業務之機會，調取臺灣土地銀行新市分行
      存戶丁○○、郭意青、庚○○等三人之國民身分證影本，
      並偽刻該三人如附表編號壹一、二、三所示之印章，分別
      於九十一年十一月十一日、九十一年十二月二十三日、九
      十二年五月二十三日假冒該三人名義，檢具前揭資料，偽
      造該三人簽名登載於如附表貳編號一、二、三所示之「現
      金卡領用、啟用登錄申請書」上，並鈐蓋偽造之該三人印
      章，向臺灣土地銀行新市分行申辦現金卡使用，足以生損
      害於該三人之權益，並使該行承辦人員陷於錯誤，而分別
      核予如附表貳編號一、二、三所示信用額度各為新台幣（
      下同）二十四萬元、三十萬元、七萬元之現金卡，丙○○
      於該等授信額度內循環領用，並按月繳納動支金額之最低
      應繳金額。
（二）利用負責存匯款櫃員業務之機會，辦理該分行存戶己○○
      於九十一年十二月十二日向該分行申辦現金卡，經該分行
      審核後核予如附表壹編號六所示信用額度為十五萬元之現
      金卡，嗣又表示不願領用而請丙○○註銷，丙○○竟承上
      開詐欺之犯意，未將己○○申辦之現金卡繳回註銷，反於
      九十二年九月十七日將該現金卡啟用，於授信額度內循環
      領用，連續以不正方法由自動付款設備取得他人財物。
（三）利用辦理徵信業務之機會，調取該分行存戶乙○○、甲○○二人之國民身分證、職員識別證及財產所得收入證明文
      件等資料影本，並偽刻如附表壹編號四、五所示之乙○○
      、甲○○印章，於九十三年五月十二日，假冒乙○○名義
      ，在該行開立帳號一○四─○○五─一三一○二─二活儲
      帳戶，並於同年五月十三日，檢具乙○○、甲○○二人前
      揭資料，假冒乙○○名義為借款人、甲○○名義為連帶保
      證人，偽造該二人簽名登載於如附表貳編號四、五所示「
      「印鑑卡」、「綜合消費放款授信申請書」上，並鈐蓋偽
      造之該二人印章，向該行申請「社會菁英綜合消費優惠專
      案」貸款八十萬元，足以生損害於乙○○、甲○○二人之
      權益，並使該行承辦人員陷於錯誤，而核予貸款六十萬元
      ，於同年五月十九日撥貸存入前揭冒名申請之乙○○帳戶
      ，丙○○乃於同年五月十九日，又鈐蓋偽造之乙○○印章
      及偽簽署押於附表貳編號六所示之「收據」上，用以表示
      收訖所貸款項無誤，同年月二十日及二十一日，再鈐蓋偽
      造之乙○○印章於附表貳編號七、八所示之「存摺類取款
      憑條」上，用以提領二十八萬元、二十九萬元。
二、嗣於九十三年六月一日，丙○○於上開犯行，未為有偵查犯
    罪職權之公務員發覺前，主動向法務部調查局臺南縣調查站
    自首，因而查獲。總計丙○○冒用丁○○名義辦理現金卡部
    分尚欠二十二萬九千一百七十三元、冒用郭意青名義辦理現
    金卡部分尚欠二十九萬零六百二十二元、冒用庚○○名義辦
    理現金卡部分尚欠五千五百六十六元未清償，冒用乙○○名
    義辦理貸款部分則已提領五十七萬元，共計一百零九萬五千
    三百六十一元。其自首翌日經臺灣土地銀行新市分行沖抵丙○○之相關帳務後，其冒名設立之丁○○帳戶尚欠本金十七
    萬四千二百六十二元、郭意青帳戶尚欠二十二萬零七百八十
    五元、庚○○帳戶經抵沖已無欠款，乙○○帳戶尚欠五十六
    萬九千八百七十四元，共計積欠九十六萬四千九百二十一元
    （含算至同年六月四日之延生利息共九十六萬七千五百三十
    三元），該詐欺所得款項，業經丙○○主動於九十四年八月
    十五日全數繳還該銀行。
三、案經丙○○向法務部調查局臺南縣調查站自首，由該站移送
    臺灣臺南地方法院檢察署檢察官偵查起訴。
    理  由
一、上揭事實，業據被告丙○○於調查站、檢察官偵查及本院審
    理中坦承不諱（見調查卷第二至五頁、偵查卷第二○至二三
    頁、本院卷《一》第一三至一四、三三、八八、本院卷《二
    》二五、五九至六二頁），核與證人即被害人丁○○、郭意
    青、庚○○、己○○、乙○○、甲○○各於調查站及檢察官
    偵查中證述之情節相符（丁○○證詞見調查卷第七頁背面、
    第八頁正面、偵查卷第一一至一二頁、第一四至一五頁；郭
    意青證詞見調查卷第一八至一九頁、偵查卷第一三至一四頁
    ；庚○○證詞見調查卷第三一頁背面、第三二頁正面；己○○證詞見調查卷第四○至四一頁、偵查卷第一五至一六頁；
    乙○○證詞見調查卷第四八至五○頁、偵查卷一七至一八頁
    ；甲○○證詞見調查卷第六七頁、偵查卷第一八至一九頁）
    ，此外復有如附表壹所示之偽造印章、現金卡、存摺扣案；
    附表貳編號一至八所示偽造之現金卡領用啟用登錄申請書、
    綜合消費放款授信申請書、存款印鑑卡、收據、存摺類取款
    憑條；另有丁○○、郭意青、庚○○之印鑑卡及身分證、交
    易明細表影本各一份；己○○之印鑑卡及申請書、交易明細
    表影本各一份；乙○○之印鑑卡、交易明細表、身分證、服
    務證、所得稅扣繳憑單影本各一份；甲○○之身分證、服務
    證、所得稅扣繳憑單影各一份；臺灣土地銀行新市分行被告
    人事資料影本一份、臺灣土地銀行政風室九十三年六月十六
    日政二字第○九三○○○一六四○號書函各一份在卷可資佐
    證。被告自白核與事實相符，本件事證明確，其犯行應堪認
    定。
二、按股份有限公司，政府股份在百分之五十以上者，縱依公司
    法組織亦係公營事業機關，其依法令從事於該公司職務之人
    員，自應認為刑法上所稱之公務員 (司法院大法官釋字第八
    號解釋參照)。查臺灣土地銀行係公營銀行，被告係該銀行
    之辦事員，為依法令從事公務之人員，其利用職務上之機會
    詐取財物，核其所為係犯貪污治罪條例第五條第一項第二款
    之利用職務上之機會詐取財物罪、刑法第二百十六條、第二
    百十條之行使偽造私文書之罪、第二百十三條之公務員登載
    不實罪、第二百十四條之使公務員登載不實罪、第三百三十
    九條之二第一項之以不正方法由自動付款設備取得他人財物
    罪。其偽造署押及印文之行為屬偽造私文書之階段行為，其
    偽造私文書之低度行為亦為行使之高度行為所吸收，均不復
    另論。被告先後多次利用職務上之機會詐取財物、行使偽造
    私文書、公務員登載不實、使公務員登載不實、以不正方法
    由自動付款設備取得他人財物之犯行，俱時間緊接，犯罪構
    成要件相同，顯係基於概括之犯意反覆為之，各應依連續犯
    之規定論以一罪，並加重其刑。其所犯上開各罪，互有方法
    結果之牽連關係，應從一重之利用職務上之機會詐取財物罪
    處斷。被告於上開犯罪，未為有偵查犯罪職權之公務員發覺
    前，即主動向法務部調查局臺南縣調查站自首，並於九十四
    年八月十五日將詐欺所得款項全數繳還臺灣土銀行新市分行
    等情，有法務部調查局臺南縣調查站九十三年六月二日調查
    筆錄、九十三年七月二十三日南市廉字第○九三六六○二○○五○號移送書、臺灣土銀行新市分行九十四年八月十五日
    市管字第○九四○○○○二三二號函各一份附卷足稽，其並
    因而接受本件之裁判，應依貪污治罪條例第八條第一項前段
    之規定減輕其刑。又被告未曾有犯罪前科，此有臺灣高等法
    院被告全國前案紀錄表附卷可按，其一時失慮而觸犯本罪，
    自首供出本案，復已歸還所有犯罪所得，顯然情堪憫恕，科
    以法定低度刑尚嫌過重，依刑法第五十九條之規定遞予減輕
    其刑。爰審酌被告身為從事於公務之人員，不知廉節自守，
    竟多次利用職務上之機會詐取財物，所得非微，嚴重敗壞公
    務員清廉節操及國家法紀，惟被告雖一時貪昧誤觸法網，犯
    後已償還全部詐欺款項，顯見尚知所悔悟等一切情狀，量處
    如主文所示之刑，並依貪污治罪條例第十七條之規定，宣告
    褫奪公權二年，以資懲儆。又被告前未曾受有期徒刑以上刑
    之宣告，有前引臺灣高等法院被告全國前案紀錄表在卷可憑
    ，其經此教訓後，應知所警惕，信無再犯之虞，本院因認所
    宣告之刑以暫不執行為適當，併諭知緩刑五年，以勵自新。
    至於被告詐欺前揭款項因業已全部歸還臺灣土銀行新市分行
    ，已如前述，故不再諭知追繳犯罪所得財物，附此敘明。如
    附表壹所示之扣案印章五枚、附表貳所示之印文及署押，分
    別係偽造之印章、印文及署押，不問屬於犯人與否，均依刑
    法第二百十九條規定宣告沒收。如附表壹所示之扣案現金卡
    及存摺係被告犯罪所得及持以供犯罪所用之物，均依刑法第
    三十八條第一項第二款、第三款規定宣告沒收。
據上論斷，應依刑事訴訟法第二百九十九條第一項前段，貪污治
罪條例第二條前段、第五條第一項第二款、第八條第一項前段、
第十七條，刑法第十一條前段、第五十六條、第二百十六條、第
二百十條、第二百十三條、第二百十四條、第三百三十九條之二
第一項、第五十九條、第二百十九條、第三十七條第二項、第七
十四條第一款、第三十八條第一項第二款、第三款，判決如主文
。
本案經檢察官戊○○到庭執行職務。
中    華    民    國  九十四   年 　十    月   十一　 日
         　　　刑事第十一庭審判長法  官  謝瑞龍
              　　　　　　　　 　法  官  李東柏
              　　　　　　  　　 法  官  周紹武
以上正本證明與原本無異。
如不服本判決應於送達後十日內向本院提出上訴狀（應附繕本）
。
                                 書記官  吳姁穗
中    華    民    國  九十四   年 　十    月   十一　 日
附表壹：
┌──┬─────┬─────────────────┬────┐
│編號│被害人姓名│被告偽造物品                      │ ?? │
├──┼─────┼─────────────────┼────┤
│一  │?丁○○  │印章一枚                          │        │
│    │          │卡號000-000-000-0現金卡           │        │
├──┼─────┼─────────────────┼────┤
│二  │  郭意青  │印章一枚                          │        │
│    │          │卡號000-000-000-0現金卡           │        │
├──┼─────┼─────────────────┼────┤
│三  │  庚○○  │印章一枚                          │        │
│    │???    │卡號000-000-000-0現金卡           │        │
├──┼─────┼─────────────────┼────┤
│四  │  乙○○  │印章一枚                          │        │
│    │          │台灣土地銀行活期儲蓄存款存摺一本  │        │
├──┼─────┼─────────────────┼────┤
│五  │  甲○○  │印章一枚                          │        │
├──┼─────┼─────────────────┼────┤
│六  │  己○○  │卡號000-000-000-0現金卡           │        │
└──┴─────┴─────────────────┴────┘
附表貳：
┌──┬─────┬────────┬────┬───────────┬──┐
│編號│被害人姓名│??文書名稱??│  日期  │偽造之印文、署押及數量│備註│
├──┼─────┼────────┼────┼───────────┼──┤
│    │          │台灣土地銀行現金│        │印文五枚              │調卷│
│一  │  丁○○  │卡領用啟用登錄申│91.11.11│署押一枚              │p10 │
│    │          │請書            │        │                      │    │
├──┼─────┼────────┼────┼───────────┼──┤
│    │          │台灣土地銀行現金│        │印文四枚              │調卷│
│二  │  郭意青  │卡領用啟用登錄申│91.12.23│署押一枚              │p22 │
│    │          │請書            │        │                      │    │
├──┼─────┼────────┼────┼───────────┼──┤
│    │          │台灣土地銀行現金│        │印文四枚              │調卷│
│三  │  庚○○  │卡領用啟用登錄申│92.05.23│署押一枚              │p34 │
│    │          │請書            │        │                      │    │
├──┼─────┼────────┼────┼───────────┼──┤
│    │  乙○○  │台灣土地銀行存款│93.05.13│印文五枚              │調卷│
│四  │          │印鑑卡          │        │署押一枚              │p52 │
├──┼─────┼────────┼────┼───────────┼──┤
│    │  乙○○  │台灣土地銀行綜合│        │乙○○部分：印文二枚  │調卷│
│五  │  甲○○  │消費放款授信申請│93.05.13│??????署押一枚  │p56 │
│    │          │書              │        │甲○○部分：印文二枚  │    │
│    │          │                │        │            署押一枚  │    │
├──┼─────┼────────┼────┼───────────┼──┤
│六  │  乙○○  │台灣土地銀行發還│93.05.19│印文一枚              │調卷│
│    │          │文件收據        │        │署押一枚              │p63 │
├──┼─────┼────────┼────┼───────────┼──┤
│七  │  乙○○  │台灣土地銀行存摺│93.05.20│印文一枚              │本院│
│    │          │類取款憑條      │        │                      │卷二│
│    │          │                │        │                      │p66 │
├──┼─────┼────────┼────┼───────────┼──┤
│八  │  乙○○  │台灣土地銀行存摺│93.05.21│印文一枚              │本院│
│    │          │類取款憑條      │        │                      │卷二│
│    │          │                │        │                      │p67 │
└──┴─────┴────────┴────┴───────────┴──┘
附錄本案論罪科刑法條全文：
貪污治罪條例第五條第一項第二款
有下列行為之一者，處七年以上有期徒刑，得併科新台幣六千萬
元以下罰金：
二、利用職務上之機會，詐取財物者。
刑法第二百一十條
偽造、變造私文書，足以生損害於公眾或他人者，處五年以下有
期徒刑。
刑法第二百十三條
公務員明知為不實之事項，而登載於職務上所掌之公文書，足以
生損害於公眾或他人者，處一年以上七年以下有期徒刑。
刑法第二百一十四條
明知為不實之事項，而使公務員登載於職務上所掌之公文書，足
以生損害於公眾或他人者，處三年以下有期徒刑、拘役或五百元
以下罰金。
刑法第二百十六條
行使第二百十條至第二百十五條之文書者，依偽造、變造文書或
登載不實事項或使登載不實事項之規定處斷。
